ACORDAO-COMPLETO-2416537

ACÓRDÃO 1753/2020 ATA 25/2020 - PLENÁRIO

VISTOS, relatados e discutidos os presentes autos nos quais são apreciados Embargos de Declaração opostos pela Concessionária da Rodovia Osório-Porto Alegre S.A. em face do Acórdão 140/2020-TCU-Plenário;
	ACORDAM os Ministros do Tribunal de Contas da União, reunidos em Sessão do Plenário, ante as razões expostas pelo Relator, em:
	9.1. conhecer dos Embargos de Declaração, com fundamento no art. 34 da Lei 8.443/1992, c/c art. 287 do Regimento Interno desta Corte de Contas, para, no mérito, rejeitá-los; 
9.2. dar ciência da presente deliberação à embargante, informando-a que o Relatório e o Voto que a acompanham podem ser consultados no endereço .

Embargos de declaração opostos contra acórdão que classificou como IG-P (irregularidade grave com recomendação de paralisação) os achados de auditoria nas obras de ampliação de capacidade da BR 290/RS e determinou a constituição de processo apartado de tomada de contas especial.

Agência Nacional de Transportes Terrestres - ANTT.

3. Recorrente: Concessionária da Rodovia Osório-Porto Alegre S.A. (CNPJ 01.654.604/0005-48).

13.1. Ministros presentes: Ana Arraes (na Presidência), Walton Alencar Rodrigues, Benjamin Zymler, Augusto Nardes, Aroldo Cedraz (Relator), Raimundo Carreiro e Bruno Dantas.
13.2. Ministro-Substituto convocado: Augusto Sherman Cavalcanti.
13.3. Ministros-Substitutos presentes: Marcos Bemquerer Costa e Weder de Oliveira.

ACORDAO-COMPLETO-2555840

Acórdão 2538/2022 - Plenário

AROLDO CEDRAZ

Adoto como Relatório a bem lançada instrução do auditor federal de controle externo responsável pelo exame do processo (peça 290) , cuja proposta de encaminhamento contou com a anuência do escalão dirigente da unidade técnica especializada (peça 291) :
"INTRODUÇÃO
Trata-se de embargos de declaração opostos pela Concessionária da Rodovia Osório-Porto Alegre S.A. (peças 285-286) contra o Acórdão 140/2020-TCU-Plenário (peça 271) , por meio do qual o Tribunal classificou como IG-P (irregularidade grave com recomendação de paralisação) os achados de auditoria relacionados a superfaturamento e determinou a constituição de processo apartado de tomada de contas especial.
O embargante alega que o Acórdão 140/2020-TCU-Plenário foi omisso, obscuro e contraditório. Nessa linha, solicita em concluso que: 
a) no plano das obscuridades e aparente contradição, seja esclarecido: a.1) que os resultados obtidos na presente auditoria não constituem prova conclusiva acerca da efetiva ocorrência de danos ao erário e, muito menos, da responsabilidade da Concepa por quaisquer prejuízos, o que fica reservado à TCE, observado o devido processo legal; e a.2) que a Concepa deve ser ouvida no processo de tomada de contas especial, franqueando-lhe todas as prerrogativas e instrumentos inerentes ao contraditório e ampla defesa, sendo-lhe facultada a produção de provas e alegações adicionais;
b) no plano das omissões, que o acórdão recorrido integre o não enfrentamento do que foi suscitado na petição de peça 39 dos autos.
Requer, por fim, o acolhimento dos embargos a fim de dar-lhes provimento.
EXAME DE ADMISSIBILIDADE
Inicialmente, deve-se registrar que os embargos de declaração preenchem os requisitos gerais de admissibilidade, alusivos a todas as espécies recursais, conforme abaixo:
a) cabimento - a decisão é recorrível; 
b) singularidade - o recorrente está opondo os embargos de declaração contra o Acórdão 140/2020 pela primeira vez; 
c) tempestividade - os embargos foram opostos dentro do prazo previsto no art. 34, § 1º, da Lei 8.443/1992, haja vista a publicação do acórdão no Diário Oficial da União em 7/2/2020 e a apresentação do recurso em 17/2/2020;
d) legitimidade - o recorrente é parte legítima para opor embargos de declaração, consoante o estabelecido no art. 34, § 1º, da Lei 8.443/1992;
e) interesse de agir - houve sucumbência da parte e não houve perda de objeto;
f) adequação - a peça recursal foi apresentada em conformidade com o disposto no art. 32, inciso II, da Lei 8.443/1992 c/c o art. 277, inciso III, e art. 279 do RI/TCU.
Em relação aos requisitos específicos, os embargos de declaração devem ser utilizados quando houver obscuridade, omissão ou contradição em acórdão do Tribunal, conforme o art. 287, caput, do RI/TCU, devendo o recorrente, além de alegar, apontar a obscuridade, omissão ou contradição que pretende impugnar no corpo da decisão.
Considerando que o embargante apontou obscuridade, omissão e contradição no acórdão atacado, nos termos do art. 287, §1º, do RI/TCU,  e considerando, ainda, que a jurisprudência desta Corte de Contas é no sentido de que o juízo de admissibilidade de embargos de declaração exclui o exame, ainda que superficial, da existência de obscuridade, omissão ou contradição na deliberação recorrida, porquanto tal verificação deve ser feita quando da análise de mérito, os requisitos específicos de admissibilidade previstos para a espécie foram preenchidos.
EXAME TÉCNICO
Argumento 1 - A auditoria não é o meio hábil para atribuição de responsabilidade por danos ao erário; contradição - conclusões definitivas somente têm lugar no ambiente da TCE
Resumo
Em síntese, o embargante alega que a "auditoria tem caráter eminentemente investigativo, dela não podendo resultar a proclamação ou atribuição de eventual responsabilidade por atos pretensamente lesivos ao erário", e que tal apuração seria cabível no processo de tomada de contas especial.
Assim, considerando que o item 9.4 do Acórdão 140/2020-TCU-Plenário determinou a constituição de processo de tomada de contas especial, o embargante entende haver contradições com passagens constantes no voto condutor do mencionado acórdão, abaixo transcritas:
 (i) "Acolho, sem ressalvas, essa proposta de encaminhamento, o que faço com amparo nos exames de mérito empreendidos às peças 233 e 268, os quais, ao abordarem com abrangência e profundidade suficientes as questões postas em discussão nestes autos, lograram evidenciar que não são merecedores de acolhida os argumentos apresentados pela ANTT e pela Concepa com o objetivo de descaracterizar o superfaturamento apontado nestes autos pela equipe de auditoria" (r. voto condutor, item 5) . 
 (ii) "Tal dificuldade só foi superada em razão do compartilhamento, mediante autorização judicial, da documentação afeta à "Operação Cancela Livre" da Polícia Federal, o que permitiu à SeinfraRodoviaAviação não somente confirmar, por outros meios, o superfaturamento anteriormente apontado (R$ 102.713.076,5, a valores de março/2019) , como também identificar dois novos achados igualmente associados a superfaturamento, relacionados aos serviços de transporte de material para bota-fora e instalação de telas de passagem previstos na mencionada Cláusula 4.1.1 do 13º Termo Aditivo ao Contrato de Concessão PG-016/97-00" (idem, item 10) .
Segundo o embargante, os trechos acima transcritos indicam que o voto condutor teria reconhecido de antemão - sem a instauração da necessária e indispensável tomada de contas - a efetiva ocorrência de danos ao erário e a conexa responsabilidade de agentes públicos e privados.
Reclama ainda que, no item 9.5 do acórdão recorrido, o TCU cientificou o Ministério da Infraestrutura acerca da constituição do processo de tomada de contas especial, não fazendo o mesmo com a recorrente, havendo uma contradição desse encaminhamento com a menção expressa no voto relacionada ao princípio do contraditório e ampla defesa. 
Análise
Não assiste razão ao recorrente, conforme os argumentos trazidos a seguir.
Como se nota, o embargante não fez a adequada distinção entre os conceitos de "superfaturamento" e "dano ao erário" e, em função disso, argumenta haver contradição e obscuridade no Acórdão 140/2020-TCU-Plenário.
Conforme ampla jurisprudência do TCU, o superfaturamento consiste em irregularidade na qual o valor pago por um determinado bem ou serviço pelo administrador público supera os critérios legalmente exigidos. Por óbvio, tal irregularidade tende a ocasionar dano ao erário. 
Segundo as disposições gerais sobre a fiscalização de atos e contratos do Regimento Interno do TCU, caso a fiscalização empreendida (nos diversos instrumentos existentes, incluindo-se a auditoria) identifique a ocorrência de desfalque, desvio de bens ou outra irregularidade que resulte dano ao erário, será determinado, desde logo, a conversão do processo em tomada de contas especial, com fundamento no art. 252 do RI/TCU (Acórdão 1492/2020-TCU-Plenário [Min. Aroldo Cedraz], 1436/2020-TCU-Plenário [Min. Substituto Weder de Oliveira], 421/2020-TCU-Plenário [Min. Benjamin Zymler], 2509/2019 [Min. Ana Arraes], entre outros) .
Por meio do processo de tomada de contas especial, serão apurados os fatos, identificados os responsáveis e quantificado o dano (art. 197 do RI/TCU) . Com isso, após a sua instauração, de forma apartada ao presente processo, conforme dispõe o item 9.4 do acórdão recorrido, e após as devidas etapas regimentais, incluindo a apresentação de alegações de defesa, é que será possível ao TCU concluir sobre eventual imputação de débito aos responsáveis.
Ou seja, a determinação contida no item 9.4 do Acórdão 140/2020-TCU-Plenário se alinha a expressa norma contida no art. 252 do Regimento Interno do TCU.
Destarte, não há contradição entre o voto condutor e o acórdão proferido, uma vez que ambos julgaram apenas a existência de superfaturamento no objeto fiscalizado, e não condenaram em débito os responsáveis, como sugere o embargante. Assim, a tomada de contas especial será utilizada para concluir a apuração do dano ao erário decorrente dos superfaturamentos inicialmente apontados, podendo confirmá-lo ou não a partir do exercício da ampla defesa e do contraditório por parte dos responsáveis chamados aos autos.
Quanto à cientificação do Ministério da Infraestrutura, tal procedimento é previsto explicitamente no parágrafo único do art. 198 do RI/TCU e a cientificação do recorrente será feita no curso do processo de tomada de contas especial, mediante citação, oportunidade em que terá condições de apresentar suas alegações de defesa.
Argumento 2 - Omissão - a pretensa sonegação de informações e a questão colocada pela Concepa ao e. Relator que jamais foi enfrentada
Resumo
Segundo o embargante, o Acórdão foi omisso por não se posicionar quanto à petição (peça 39) , em que apresentou razões e justificativas em relação às requisições feitas pela equipe de auditoria, ainda durante a execução da fiscalização. 
Análise
Não assiste razão ao recorrente. 
As questões suscitadas à peça 39 foram amplamente analisadas pela equipe de auditoria, e resultaram na indicação do achado constante no item IV.1 do Relatório de Fiscalização (obstrução ao livre exercício da fiscalização pelo TCU) . 
Não há que se alegar que o acórdão foi omisso sobre esse tema, pois, conforme explicitamente destacado no relatório que o fundamenta "a presente instrução tem como objetivo subsidiar o TCU a respeito da classificação dos referidos achados de auditoria (III.1 e III.2) , considerando as manifestações acostadas aos autos pelos interessados e pela unidade jurisdicionada" (peça 273, p. 3) . Ou seja, o achado de auditoria IV.1 não foi objeto de deliberação pelo TCU no acórdão recorrido, razão pela qual não se pode considera-lo omisso.
Ademais, no voto que fundamenta o acórdão (peça 272, p. 3) , está expressamente disposto que:
Por fim, em face da constituição de processo de tomada de contas especial para apuração do dano apontado neste TC Processo 010.370/2016-1, deverá a unidade instrutiva passar a tratar, nos presentes autos, dos demais achados de auditoria, quais sejam, (i) execução de obras em desacordo com o estabelecido no projeto, (ii) projeto executivo deficiente, (iii) burla ao procedimento licitatório, (iv) infrações contra a legislação orçamentária-financeira e (v) obstrução ao livre exercício da fiscalização do TCU, todos tipificados como irregularidade grave com recomendação de continuidade (IG-C) e considerados possíveis causas de audiência dos gestores responsáveis.
Dessa forma, conforme se denota pelo item 9.7 do acórdão recorrido, os presentes autos serão devolvidos à Unidade Técnica para o prosseguimento da instrução processual, oportunidade em que serão examinados os demais achados de auditoria, incluindo-se o indício de obstrução ao livre exercício da fiscalização pelo TCU, que trata justamente da sonegação de informações por parte da concessionária.
Assim, nessa oportunidade, as razões apresentadas pela recorrente poderão ser novamente avaliadas, em sede de instrução processual.
Portanto, não há omissão na deliberação recorrida, não devendo prosperar os argumentos apresentados pelo embargante.
CONCLUSÃO
Inicialmente, considerou-se que os embargos preenchem os requisitos de admissibilidade estabelecidos na jurisprudência e no RI/TCU.
Posteriormente, de acordo com as análises feitas, considerou-se não haver omissão, obscuridade ou contradição no Acórdão 140/2020-TCU-Plenário.
No campo das alegadas obscuridades e contradições, esclareceu-se que o TCU não julgou em débito o recorrente, mas sim, julgou que os achados de auditoria mencionados nos itens 9.1 e 9.2 do acórdão consistem em superfaturamento e, de acordo com o art. 252 do RI/TCU, determinou a instauração de processo de tomada de contas especial para apurar o dano decorrente desse achado de auditoria, bem como identificar os responsáveis e apurar os fatos.
No campo das alegadas omissões, esclareceu-se que o acórdão recorrido versou exclusivamente sobre os achados de superfaturamento apurados no processo de fiscalização, conforme explicitamente indicado no relatório que o fundamentou. Além disso, conforme consignado no voto condutor c/c o item 9.7 do acórdão, o processo será encaminhado a esta Unidade Técnica para o prosseguimento da instrução acerca dos demais achados de auditoria constantes nos autos, inclusive o relacionado a obstrução ao livre exercício da fiscalização do TCU.
Portanto, conclui-se que os embargos de declaração apresentados devem ser rejeitados.
Considerando-se ainda a inexistência de mínimas razões sobre as alegadas contradições, obscuridades e omissões, faz transparecer que a alusão a essas supostas falhas decisórias não passa de meros efeitos protelatórios da decisão preliminar tomada no Acórdão 140/2020-TCU-Plenário, de forma contrária ao que alega a embargante no parágrafo 23 da peça recursal. Por conseguinte, propõe-se o recebimento de futuras impugnações dessa espécie como mera petição, sem efeito suspensivo, nos termos do art. 287, § 6º, do RI/TCU.
PROPOSTA DE ENCAMINHAMENTO
Ante todo o exposto, submetem-se os autos à consideração superior, propondo:
a) conhecer dos embargos de declaração opostos pela Concessionária da Rodovia Osório-Porto Alegre S.A. contra o Acórdão 140/2020-TCU-Plenário, com fundamento nos arts. 32, inciso II, e 34 da Lei 8.443/1992 e nos arts. 279 e 287 do RI/TCU, para, no mérito, rejeitá-los.
b) manter em seus exatos termos o Acórdão 140/2020-TCU-Plenário;
c) alertar o embargante que a oposição de novos embargos com caráter protelatório será conhecida como mera petição, sem efeito suspensivo, nos termos do artigo 287, § 6º, do Regimento Interno;
d) dar ciência do acórdão que vier a ser proferido, assim como do relatório e do voto que o fundamentarem, ao embargante aos demais interessados."
É o Relatório.

Procurador Federal Milton Carvalho Gomes (AGU nº 6124), representando a ANTT (peça 189); Flávio Ribeiro Bettega (OAB/PR 20.657), Márcia Fernandes Bezerra (OAB/PR 35.769) e outros, representando a Concessionária da Rodovia Osório-Porto Alegre S.A. (peça 15).

Não atuou.

EMBARGOS DE DECLARAÇÃO. CONHECIMENTO. AUSÊNCIA DE OMISSÃO, OBSCURIDADE OU CONTRADIÇÃO. REJEIÇÃO. CIÊNCIA.

RELATÓRIO DE AUDITORIA (RA)

De início, cabe conhecer dos Embargos de Declaração opostos em face do Acórdão 140/2020-TCU-Plenário, eis que adimplidos os requisitos aplicáveis à espécie.
2.	Quanto ao mérito, verifico que a SeinfraRodoviaAviação abordou, com bastante propriedade e percuciência, todos os argumentos apresentados pela embargante, tornando desnecessária a adução de considerações adicionais e restando adequada a proposta de rejeição dos embargos, por não haver omissão, obscuridade ou contradição a ser saneada.
3.	Sendo assim, acolho como razões de decidir os argumentos oferecidos na instrução da unidade técnica especializada e manifesto concordância com a proposta de encaminhamento.
4.	Conforme bem esclarecido, no curso da Tomada de Contas Especial, processo apartado do Relatório de Auditoria, será ordenada a citação para a defesa, após apurados os fatos, identificados os responsáveis e quantificado o possível dano, conforme dispõe o Regimento Interno/TCU.
5.	Com efeito, o Acórdão 140/2020-TCU-Plenário não tratou do julgamento de valores de débitos, com atribuição a responsáveis, mas cuidou de informar irregularidades, classificando como graves com recomendação de paralisação os achados de auditoria relacionados a superfaturamento no objeto fiscalizado, e determinando a constituição de processo apartado de Tomada de Contas Especial, no qual ocorrerá "a apuração do dano ao erário decorrente dos superfaturamentos inicialmente apontados, podendo confirmá-lo ou não a partir do exercício da ampla defesa e do contraditório por parte dos responsáveis chamados aos autos", como analisado pela SeinfraRodoviaAviação.
6.	Assim, não há de se falar em supressão de etapas de defesa quanto a eventuais responsabilizações, até porque tais providências serão processadas nos competentes autos da tomada de contas especial que, a teor do disposto na Instrução Normativa TCU 71/2012, é um "processo administrativo devidamente formalizado, com rito próprio, para apurar responsabilidade por ocorrência de dano à administração pública federal, com apuração de fatos, quantificação do dano, identificação dos responsáveis e obter o respectivo ressarcimento."
7.	E, ainda de acordo com a mencionada norma, o ato que determinar a instauração das contas especiais deverá indicar, como o fez a deliberação embargada, a situação que deu origem ao dano ou indício de dano a ser apurado, no caso, a informação de superfaturamento.
8.	Por fim, considerando sua natureza específica, os Embargos de Declaração objetivam corrigir omissão, obscuridade ou contradição, comprovadamente presentes na deliberação recorrida, o que não restou evidenciado no presente recurso, uma vez que o exame da unidade instrutiva deixou clara a inexistência de todos os vícios alegados.
	
	Ante o exposto, manifestando concordância com as conclusões da SeinfraRodoviaAviação, VOTO por que seja adotada a deliberação que ora submeto ao Colegiado.
TCU, Sala das Sessões Ministro Luciano Brandão Alves de Souza, em 8 de julho de 2020.
AROLDO CEDRAZ 
Relator